最高法院民事判決　　　　　　　九十四年度台上字第二八九號
　　上　訴　人　台灣土地銀行股份有限公司
　　　　　　　　　　　　　　　.
　　法定代理人　張義雄
　　訴訟代理人　廖威淵律師
　　被 上訴 人　桃園縣桃園地政事務所
　　　　　　　　　　　　　　　.
　　法定代理人　黃春明
　　訴訟代理人　江松鶴律師
上列當事人間請求損害賠償事件，上訴人對於中華民國九十二年
八月二十六日台灣高等法院第二審判決（九十一年度上字第九七
五號），提起上訴，本院判決如下：
    主  文
上訴駁回。
第三審訴訟費用由上訴人負擔。
    理  由
按上訴人之法定代理人已由呂桔誠更換為張義雄，茲經張義雄聲
明承受訴訟，核無不合，應予准許，合先敘明。
次按上訴人主張：桃園縣桃園市○○段一一三七建號建物（門牌
：桃園市○○○街十五號地下室底二層、用途為防空避難室兼停
車場〈下稱系爭一一三七建號建物〉，基地坐落桃園縣桃園市○
○段一０二地號），已由訴外人合揚建設股份有限公司（下稱合
陽公司）於民國八十三年八月二十三日設定第一順位最高限額抵
押權新台幣（下同）九億五千三百八十八萬元予上訴人所屬內湖
分行，並由該分行完成貸款手續。詎被上訴人竟漏未登記該抵押
權，致伊所屬桃園分行誤認系爭一一三七建號建物並未設定抵押
權，乃依被上訴人於八十七年十二月二十一日核發之系爭一一三
七建號建物謄本資料，於八十七年十二月二十三日貸放款共五千
三百三十三萬元予訴外人邱素芬、楊榕根、陳金益等三人。系爭
一一三七建號建物已不足清償前開內湖分行就系爭一一三七建號
建物設定之第一順位抵押權所擔保之債權，伊所屬桃園分行因被
上訴人漏未登記之故，致伊就邱素芬、楊榕根、陳金益以一一三
七建號建物設定第二順位抵押權所擔保之債權無收回之望。茲邱
素芬、楊榕根、陳金益之前開貸款均已逾期未清償，伊已聲請執
行法院執行處拍賣抵押物求償，因被上訴人漏未登載第一順位合
陽公司之抵押權，致伊受有損害等情，爰依土地法第六十八條之
規定，求為命被上訴人給付三百八十八萬七千三百二十元及自起
訴狀繕本送達翌日起算遲延利息之判決。
被上訴人則以：上訴人於八十七年七月十六日受理申請貸款時，
係以電腦化作業前之人工登記簿謄本進行徵信，伊出具之人工登
記簿謄本上已有上訴人內湖分行之抵押權登記，上訴人於放款前
即知悉本件一一三七建號建物有前順位之抵押權；且系爭一一三
七建號建物之第一、二順位抵押權均係上訴人，應清楚本身債權
狀況及抵押權設定情形；又抵押權係擔保債務清償為目的之從權
利，上訴人之債權仍存在，自得向債務人求償；又上訴人所提之
辦理不動產擔保放款調查報告及授信審核書（甲）擔保品明細表
中(三)房屋明細表中明載：「停車位為副擔保品不予估價」，因
土地及建物之擔保已足。有關調整率二百％係考慮：「用區段調
一００及路線調一００來調的」，顯見與停車位無涉等語，資為
抗辯。
原審以：系爭一一三七建號建物，於八十二年六月二十五日為第
一次登記，門牌為：桃園市○○○街十五號地下室底二層、用途
為防空避難室兼停車場，基地坐落桃園縣桃園市○○段一０二地
號。合揚公司於八十一年七月二十五日以上開一０二地號土地所
有權全部為上訴人內湖分行設定本金最高限額九億五千三百八十
八萬元抵押權，並向該內湖分行貸款，嗣於八十三年八月二十三
日變更增加擔保物為一０二地號應有部分萬分之二六一八與八五
四等建號建物及一一三七建號建物等為共同擔保。又邱素芬於八
十七年七月十六日向上訴人申請授信，並以一０二地號土地應有
部分一萬分之九三及八九四建號建物所有權全部、一一三七建號
建物應有部分一０六０分之四五，於八十七年十一月十三日為上
訴人設定最高限額二千九百六十四萬元抵押權，上訴人於八十七
年十二月二十三日撥款；楊榕根於八十七年七月十六日向上訴人
申請授信，並以一０二地號土地應有部分一萬分之七一及八四九
建號建物所有權全部、一一三七建號建物應有部分一０六０分之
一三，於八十七年十一月十三日為上訴人設定最高限額二千四百
四十八萬元抵押權，上訴人於八十七年十二月二十三日撥款；陳
金益於八十七年七月十六日向上訴人申請授信，並以一０二地號
土地應有部分一萬分之七六及一一三三建號建物所有權全部、一
一三七號應有部分一０六０分之一三，於八十七年十一月十九日
為上訴人設定最高限額九百八十四萬元抵押權，上訴人於八十七
年十二月二十三日撥款。又邱素芬、楊榕根、陳金益為上訴人設
定上開抵押權，除系爭一一三七建號建物部分，上訴人為第二順
位抵押權，上訴人就其餘抵押物，均係第一順位抵押權等情，均
為被上訴人所不爭，並有土地、建物人工登記簿謄本執行法院八
十九年度執字第七四一八號第一五至三一頁所附他項權利證明書
及邱素芬、楊榕根、陳金益授信申請書可證。查被上訴人就一一
三七建號建物設定抵押權所核發土地登記簿之記載情形為：邱
素芬部分：八十七年十二月二十二日列印之電腦謄本，第一順位
抵押權係合揚公司於八十三年十二月十九日為中興票券金融股份
有限公司（下稱中興票券公司）設定之抵押權，第二順位為邱素
芬於八十七年十一月十三日為上訴人設定之本件抵押權；另八十
七年十二月二十四日列印之謄本，第一順位抵押權係上訴人系爭
抵押權。楊榕根部分：八十七年十二月二十一日列印之電腦謄
本，第一順位抵押權係合揚公司於八十三年十二月十九日為中興
票券公司設定之抵押權，第二順位為楊榕根於八十七年十一月十
三日為上訴人設定之本件抵押權；另八十七年十二月二十四日列
印之謄本，第一順位抵押權係上訴人本件抵押權。陳金益部分
：八十七年十二月二十一日列印之電腦謄本，第一順位抵押權係
合揚公司於八十三年十二月十九日為中興票券公司設定之抵押權
，第二順位為陳金益於八十七年十一月十三日為上訴人設定之本
件抵押權；另八十七年十二月二十四日列印之謄本，第一順位抵
押權係上訴人本件抵押權等情，為被上訴人所不爭，並有邱素芬
、楊榕根、陳金益上開授信申請書資料內附上開日期列印之一一
三七建號建物登記簿謄本可稽。而上訴人提出供被上訴人審核之
邱素芬、楊榕根、陳金益授信申請書資料，邱素芬部分提出之八
十七年十二月二十二日列印之電腦謄本，楊榕根、陳金益部分八
十七年十二月二十一日列印之謄本資料，斯時一一三七建號建物
之第一順位抵押權均係中興票券公司，上訴人為第二順位抵押權
。嗣八十七年十二月二十四日列印之謄本，上訴人就一一三七建
號建物始為第一順位抵押權。又上訴人係於八十七年十二月二十
三日撥款，則上訴人於主張其依被上訴人八十七年十二月二十四
日核發之一一三七建號建物謄本，誤認一一三七建號建物無前順
位之抵押權而撥款五千三百三十三萬元予邱素芬等三人，難認與
事實相符。又依上訴人提出之辦理不動產擔保放款調查報告及授
信審核書（甲）「擔保品明細表」記載：邱素芬部分：土地明細
表：一０二地號：持分萬分之九三，查定價格二百五十萬七千元
。房屋明細表：八九四建號：全部；一一四二建號：萬分之八六
；一一四三建號：萬分之二０三，以上面積合計四０四．五一平
方公尺（不含停車位面積）；停車位一一三七建號：徵作副擔保
不予估價。房屋查定價格為四０四．五一平方公尺，折舊後每平
方公尺單價六五、０七０元（每平方公尺估價標準價格二四、一
００元，調整率增百分之二百），為二六、三二一、０００元。
全部擔保品查估價值為二八、八二八、０００元。楊榕根部分：
土地明細表；一０二地號：持分萬分之七一，查定價值一、九一
四、０００元。房屋明細表：八四九建號：全部；一一四二建號
：萬分之七二；一一四三建號：萬分之一七四，以上面積合計為
三四七．五三平方公尺（不含停車位面積）；停車位一一三七建
號：徵作副擔保不予估價。房屋查定價值為三四七．五三平方公
尺，折舊後每平方公尺單價六五、０七０元（每平方公尺估價標
準價格二四、一００元，調整率增百分之二百），為二二、六一
三、０００元。全部擔保品查估值為二四、五二七、０００元。
陳金益部分：土地明細表：一０二地號：持分萬分之七六，查定
價格二百零四萬九千元。房屋明細表：一一三三建號：全部；一
一四二建號：萬分之七八；一一四四建號：萬分之一五六，以上
面積合計為三三０．八九平方公尺（不含停車位面積）；停車位
一一三七建號：徵作副擔保不予估價。房屋面積為三三０．九九
平方公尺，折舊後每平方公尺單價二六、０二八元（每平方公尺
估價標準價格二四、一００元，調整率增百分之二十），為八、
六一五、０００元。全部擔保品查估值為一０、六六四、０００
元。另該三份審核書之綜合意見欄，亦載明：另停車位1137建號
建物…徵為副擔保，不予查估。」。足見上訴人審核邱素芬、楊
榕根、陳金益申請授信提供之擔保品價值時，並未將邱素芬、楊
榕根、陳金益就系爭一一三七建號建物應有部分之價值計算在內
。另上訴人提出之台灣土地銀行授信擔保品調查估價要點第九條
規定不動產擔保品之附屬物包括地上物、定著物、附屬道路及附
屬建築物與設備等，如不能依法設定抵押權之登記，為求擔保品
之完整而利於處分，仍應爭取為附帶擔保品，並在授信契約中訂
明，惟不予估價，但如登記為該不動產之部分者不在此限。」。
徵為副擔保品之物，不予估價。故證人鄭城謂「停車位」之價值
係反映在主建物云云，難認與事實相符。復依被上訴人提出之各
類建築物估價標準表記載鋼筋混凝土造二一至二四層建築物，每
平方公尺為二一、六００元，依該標準表說明２鋼骨鋼筋混凝土
結構建築物每平方公尺另加二、五００元。依上訴人之建築物最
高估價標準調整表規定，可依區段（指建築物坐落土地之地價區
段○○路線（指建築物面臨道路之交通狀況）、利用價值（指建
築物營業用或住宅用之使用情形）、裝修設備等調整，合計最高
可加成率為百分之四００。查本件主建物係二十二層之鋼骨鋼筋
混凝土造，邱素芬所有之八九四建號主建物，主要用途為「辦公
室」；楊榕根之八四九建號主建物，主要用途為「店鋪」；陳金
益之一一三三建號主建物，主要用途為「住宅」，有邱素芬、楊
榕根、陳金益授信審核書可稽。而該審核書記載邱素芬、楊榕根
、陳金益房屋每平方公尺標準價格均為二四、一００元，但邱素
芬、楊榕根之房屋均係調整率為百分之二百；陳金益之調整率則
為百分之二十。益徵上訴人於審核授信申請時，申請人提供擔保
品房屋價格之調整率與該主建物是否有停車位無涉，而係依其區
段○路線、利用價值、裝修設備等調整。堪認上訴人於邱素芬、
楊榕根、陳金益申請授信時，並未將渠等就系爭一一三七建號建
物之應有部分列入其擔保品查估價。本件上訴人就邱素芬等三人
申請授信時，既未將其所有一一三七建號建物應有部分價值列入
其擔保品查估價內。則於放款時亦未考量以之一一三七建號建物
價值為債務人邱素芬等三人未依約清償時取償之標的。而邱素芬
等三人申請授信時提供經上訴人估價之擔保品，即一０二地號土
地應有部分、八九四建號、八四九建號、一一三三建號及其公共
設施應有部分等，上訴人均為第一順位之抵押權人。縱被上訴人
於八十七年間實施地籍資料電子處理作業時，漏未將合揚公司以
系爭一一三七建號建物為上訴人內湖分行設定之上開抵押權之人
工登記簿謄本資料予以轉載，上訴人亦不因而受有損害，則上訴
人本於土地法第六十八條規定，請求被上訴人給付，不應准許，
為其心證之由得，並說明兩造其餘攻擊防禦方法之取捨意見，因
為將第一審所為上訴人勝訴判決予以廢棄，改判駁回其訴，經核
於法洵無違誤。上訴論旨，仍執陳詞，指摘原審認定事實及證據
取捨之職權行使為不當，或就原判決已論斷者，泛言理由不備，
聲明廢棄，為無理由。
據上論結，本件上訴為無理由。依民事訴訟法第四百八十一條、
第四百四十九條第一項、第七十八條，判決如主文。
中　　華　　民　　國　九十四　年　　二　　月　 十七 　日
                      最高法院民事第七庭
                          審判長法官  許　朝　雄
                                法官  謝　正　勝
                                法官  劉　福　來
                                法官  鄭　玉　山
                                法官  吳　麗　女
      本件正本證明與原本無異
                                      書  記  官
中　　華　　民　　國　九十四　年　　三　　月　　二　　日
                                                      Ｑ
